臺灣屏東地方法院民事判決　　　　　　　 95年度訴字第255號
原　　　告　辛○○○
　　　　　　己○○
　　　　　　丁○○
　　　　　　戊○○
　　　　　　乙○○
　　　　　　　　　　　　9號
　　　　　　甲○○
　　　　　　丙○○
　　　　　　　　　　　　7號
　　　　　　Ｎ○○○
　　　　　　亥○○
　　　　　　Ｅ○○
　　　　　　Ｍ○○
上列11人共同
訴訟代理人　葉銘進律師
被　　　告　玄○○　　住屏東縣東港鎮○○路○段100巷66號
訴訟代理人　未○○　　住同上
被　　　告　午○○　　住屏東縣東港鎮○○里○○街248號
　　　　　　戌○○　　住屏東縣東港鎮○○里○○○路8號
訴訟代理人　宇○○　　住同上
被　　　告　卯○○　　住屏東縣東港鎮○○里○○路2之126號
被　　　告　Ｉ○○　　住屏東縣東港鎮○○里○○街28號
兼上列1 人
訴訟代理人　壬○○　　住屏東縣東港鎮○○里○○街28號
被　　　告　癸○○　　住同上
被　　　告　Ａ○○　　住屏東縣東港鎮○○里○○路2之101號
兼上列1 人
訴訟代理人　Ｆ○○　　住同上
被　　　告　巳○○　　住屏東縣東港鎮○○里○○○路12號
　　　　　　辰○○　　住屏東縣東港鎮○○里○○街392 號
　　　　　　寅○○　　住新竹市○區○○里○○街74之4 號7
　　　　　　Ｏ○○○　住高雄市○○區○○里○○○路73巷21
　　　　　　庚○○○　住屏東縣東港鎮○○里○○街18號
上列6人共同
訴訟代理人　Ｈ○○　　住高雄市左營區○○○路901巷26弄6號
　　　　　　　　　　　　3樓之7
被　　　告　Ｄ○○　　住屏東縣屏東市○○里○○路196 巷10
　　　　　　　　　　　　號
　　　　　　申○○　　住屏東縣東港鎮○○里○○街30號
　　　　　　酉○○　　住台中縣神岡鄉○○村○○街46巷13號
　　　　　　地○○　　住屏東縣東港鎮○○里○○路○段195
　　　　　　　　　　　　巷4弄2之1號
　　　　　　宙○○　　住屏東縣東港鎮○○里○○街30號
　　　　　　Ｇ○○　　住同上
　　　　　　Ｌ○○　　住高雄縣鳥松鄉○○村○○路80號之3
　　　　　　子○○　　住高雄縣路竹鄉○○村○○路66巷1弄2
　　　　　　　　　　　　號
　　　　　　Ｃ○○　　住屏東縣東港鎮○○里○○○路245 巷
　　　　　　Ｊ○○　　住高雄市○鎮區○○里○○街27巷2號
　　　　　　天○○　　住屏東縣新園鄉○○村○○路55 號
兼上列9人共同
訴訟代理人　Ｂ○○　　住屏東縣東港鎮○○里○○○路9號
　　　　　　丑○○　　住屏東縣東港鎮○○里○○街28號
　　　　　　黃○○　　住同上
上列當事人間分割共有物事件，本院於民國96年5 月25日言詞辯
論終結，判決如下：
    主  文
被告Ｄ○○、申○○、酉○○、地○○、宙○○、Ｇ○○、Ｌ○○、子○○、Ｃ○○、Ｊ○○、天○○、Ｂ○○應就其被繼承人
許神所遺坐落屏東縣東港鎮○○段八○○地號土地、同段八○○
之五地號土地之應有部分各十八分之一，辦理繼承登記。
被告辰○○、寅○○、丑○○、黃○○、Ｏ○○○、庚○○○應
就其被繼承人許增所遺坐落屏東縣東港鎮○○段八○○地號土地
、同段八○○之五地號土地之應有部分各十二分之一，辦理繼承
登記。
兩造共有坐落屏東縣東港鎮○○段八○○地號土地、同段八○○
之五地號土地應予變價分割，並將價金依如附表所示應有部分比
例分配予兩造。
訴訟費用由兩造依如附表所示應有部分比例負擔。
    事實及理由
甲、程序方面：
一、按訴狀送達後，原告不得將原訴變更或追加他訴。但該訴訟
    標的對於數人必須合一確定時，追加其原非當事人之人為當
    事人者，不在此限，民事訴訟法第255 條第1 項第5 款定有
    明文。本件原告於起訴時係列共有人之一之許神、許增為被
    告，惟許神、許增均已於起訴前死亡，原告乃追加起訴許神
    之繼承人Ｄ○○、申○○、酉○○、地○○、宙○○、Ｇ○○、Ｌ○○、子○○、Ｃ○○、Ｊ○○、天○○、Ｂ○○，
    及許增之繼承人辰○○、寅○○、丑○○、黃○○、Ｏ○○○、庚○○○為被告（見本院卷(一)第54至59、140 頁），核
    無不合，應予准許。
二、再按言詞辯論期日，當事人之一造不到場者，得依到場當事
    人之聲請，由其一造辯論而為判決，民事訴訟法第385 條第
    1 項前段定有明文。查本件被告午○○、Ｋ○○、寅○○、
    黃○○經合法通知，而未於言詞辯論期日到場；被告Ｉ○○
    、壬○○、癸○○、Ｄ○○、申○○、酉○○、地○○、宙
    ○○、Ｇ○○、Ｌ○○、子○○、Ｃ○○、Ｊ○○、天○○
    、Ｂ○○、辰○○、丑○○、Ｏ○○○、庚○○○、Ｂ○○
    經合法通知，而未於最後言詞辯論期日到場，核無民事訴訟
    法第386 條各款所列情形，爰依原告之聲請，由其一造辯論
    而為判決。
三、本件原告王秋金起訴後，於96年1 月6 日去世，而由其繼承
    人辛○○○繼承本件系爭土地之應有部分，並經其繼承人辛○○○於本院審理時具狀承受訴訟，有聲明承受訴訟狀、土
    地登記謄本附卷可參（見本院卷(一)第309 至411 頁），依民
    事訴訟法第175 條及第176 條之規定，自屬合法。
乙、實體方面：
一、原告主張：坐落屏東縣東港鎮○○段800 地號土地（地目建
    、面積141 平方公尺）、同段800 －5 地號土地（地目建、
    面積243 平方公尺、上開2 土地以下稱系爭土地），為兩造
    所共有，各自之應有部分詳如附表所示。其中原共有人許神
    、許增已死亡，許神之繼承人有被告Ｄ○○、申○○、酉○○、地○○、宙○○、Ｇ○○、Ｌ○○、子○○、Ｃ○○、
    Ｊ○○、天○○、Ｂ○○，許增之繼承人有被告辰○○、寅
    ○○、丑○○、黃○○、Ｏ○○○、庚○○○。兩造並無不
    能分割之約定，且共有人不能達成分割協議，爰依法訴請合
    併分割。又系爭土地原共有人許神、許增之上開繼承人尚未
    辦理繼承登記，爰併請求其等就被繼承人許神、許增之應有
    部分辦理繼承登記。並聲明：(一)如主文第1 項所示；(二)請准
    將系爭土地按附圖所示方案判決合併分割。
二、被告則以：
  (一)被告丑○○、壬○○陳明：不同意分割等語
  (二)被告午○○、Ｋ○○、寅○○、黃○○經合法通知，未於言
    詞辯論期日到場，亦未提出任何書狀作何聲明或陳述。
  (三)其餘被告則同意分割系爭土地。
三、本件原告主張之系爭土地為兩造所共有，應有部分各如附表
    所示，及原共有人許神、許增已先後於75年3 月23日及75年
    1 月6 日死亡，而其繼承人分別為被告Ｄ○○等12人及辰○○等6 人，迄未辦理繼承登記，兩造就系爭土地並無不分割
    之約定，亦無不能分割之情形，惟無法達成分割協議等情，
    為到庭參與辯論之被告所不爭執，且有原告提出之土地登記
    謄本、繼承系統表及戶籍謄本附卷可按（見本院卷(一)第60至
    101 頁）。是上開事實，自足認定為真實。茲本件所應審酌
    者為：(一)系爭土地依法可否合併分割？(二)以何分割方法對兩
    造最為有利？爰論述如下：
  (一)按共有人得隨時請求分割共有物，但因物之使用目的不能分
    割或契約定有不可分割之期限者，不在此限；又共有物之分
    割，依共有人協議之方法行之，分割之方法不能協議者，法
    院得依任何共有人之聲請，命為以原物分配於各共有人，或
    變賣共有物，以價金分配於各共有人，民法第832 條第1 項
    、第824 條第2 項分別定有明文。又分割共有物既對物之權
    利有所變動，即屬處分行為之一種，凡因繼承於登記前已取
    得不動產物權者，其取得雖受法律之保護，不以其未經繼承
    登記而否認其權利，但繼承人如欲分割其因繼承而取得公同
    共有之遺產，因屬於處分行為，依民法第759 條規定，自非
    先經繼承登記，不得為之，且為訴訟經濟計，當事人一訴請
    求辦理繼承登記後再為分割，並無不可，最高法院68年度第
    13次民事庭會議、70年度第2 次民事庭會議決議、69年台上
    字第1012號判例可資參照。本件系爭土地之原共有人許神、
    許增既已先後死亡，而其繼承人分別為被告Ｄ○○等12 人
    及辰○○等6 人，迄未辦理繼承登記，兩造就系爭土地並無
    不分割之約定，亦無不能分割之情形，則原告依共有物分割
    請求權，訴請被告Ｄ○○等18人辦理繼承登記，並請求分割
    系爭土地，揆諸前揭說明，自無不合。
  (二)復按請求共有物之分割，應由法院依民法第824 條命為適當
    之分配，不受當事人主張之拘束。又分割共有物時，法院應
    參酌當事人之聲明、共有物之性質、經濟效用及全體共有人
    利益等公平決之（最高法院49年台上字第2569號、55年台上
    字第1982號判例參照）。經查：
    (1)系爭800 、800 －5 地號土地為相連之2 筆土地，地目均
      為建，西南側面臨寬約9 公尺之福德二街，東南側有壬○○所有之房屋（門牌號碼為屏東縣東港鎮○○街28號），
      再往西北方向有許文章與Ｉ○○所有之平房、鐵皮屋及庭
      院（門牌號碼亦為屏東縣東港鎮○○街28號），再往西北
      方向有許增所有之平房及空地（門牌號碼亦為屏東縣東港
      鎮○○街28號），而許增所有之平房前有玄○○所有之平
      房（屋頂已塌陷）等情，業經本院勘驗在卷，並經囑託屏
      東縣東港地政事務所會同勘查現場屬實，製有勘驗筆錄及
      複丈成果圖在卷可稽（見本院卷(一)第140 至141 、184 頁
      ）。惟按共有物如為數宗不同地號之土地，其共有人如非
      以成立一共有關係之意思而共有數宗土地時，應認其共有
      關係分別存在於每宗土地之上，除經全體共有人同意外，
      法院為分割時，尚不能任意予以合併為一共有物，視作一
      所有權而予分割，此乃一物一權原則之當然解釋（最高法
      院77台上字第2061號、92年度台上字第1534號判決參照）
      。查本件被告丑○○、壬○○陳明：不同意分割等語（見
      本院卷(一)第307 頁）；又原告亦未能證明未到庭之被告午
      ○○、Ｋ○○、寅○○、黃○○同意合併分割（見本院卷
      (二)第48頁），足認本件並非全體共有人均同意合併分割，
      揆諸前開說明，本院自不得予以合併分割，故原告請求合
      併分割，即屬無據。
    (2)次按分割共有物，以消滅共有關係為目的，法院裁判分割
      共有土地時，除因該土地內部分土地之使用目的不能分割
      （如為道路）或部分共有人仍願維持其共有關係，應就該
      部分土地不予分割或准該部分共有人成立新共有關係外，
      應將土地分配於各共有人單獨所有（最高法院92年度台上
      字第1534號判決參照）。查本件被告丑○○、壬○○陳明
      ：不同意分割等語；又原告亦未能證明未到庭之被告午○○、Ｋ○○、寅○○、黃○○同意維持共有等情，詳如前
      述，足認本件並非全體共有人均同意維持共有，揆諸前開
      說明，本院自不得予以分割並由部分共有人維持共有，故
      原告請求依附圖所示方法分割，並按原應有部分比例維持
      共有，亦屬無據。
    (3)事實上，系爭800 地號土地面積僅141 平方公尺，系爭80
      0 －5 地號土地面積則為243 平方公尺，系爭土地面積狹
      小，而共有人卻有22人之多（公同共有部分僅以1 人計）
      ，若依照全體共有人之應有部分分割，且為使分得土地之
      共有人均有對外出入之道路，須採東西向分割，如此一來
      ，土地之形狀即變成極度狹長型，在利用上非常不便利，
      有違經濟效益原則，故採原物分割確有事實上之困難。又
      採變價方式分割，茍原告或其他共有人認為進行變價結果
      ，並無意願購買者或有意購買者所出價金過低之情形時，
      其亦可獨自或與他人合資方式，以較高價格加以買受，則
      就其個人而言，仍得對於系爭土地為建築使用，就其餘共
      有人部分，亦得以分配所應得之價金。為全體共有人之最
      大利益起見，系爭土地應採「變價分割」方式，將變賣後
      價金按附表所示應有部分比例分配予全體共有人為適當，
      爰判決如主文第3 項所示。
六、本件事證已臻明確，兩造其餘攻擊防禦及舉證，經核與本件
    判決結果無影響，爰不加以一一論擬，附此敘明。
七、據上論結，原告之訴為有理由，依民事訴訟法第385 條第1
    項前段、第78條、第80條之1 、第85條第1 項但書，判決如
    主文。
中　　華　　民　　國　　96　　年　　6 　　月　　8 　　日
                  民事第二庭    法　官　楊文廣
正本係照原本作成。
如不服本判決，應於收受送達後二十日內向本院提出上訴書狀。
                                書記官　顏子仁
中　　華　　民　　國　　96　　年　　6 　　月　　8 　　日
附表：
┌───┬────────────────┬───────┐
│編號  │共有人                          │應有部分      │
├───┼────────────────┼───────┤
│一    │Ｄ○○、申○○、酉○○、地○○、│1/18（公同共有│
│      │宙○○、Ｇ○○、Ｌ○○、子○○、│）            │
│      │Ｃ○○、Ｊ○○、天○○、Ｂ○○  │              │
├───┼────────────────┼───────┤
│二    │辰○○、寅○○、丑○○、黃○○、│1/12（公同共有│
│      │Ｏ○○○、庚○○○              │）            │
├───┼────────────────┼───────┤
│三    │玄○○                          │1/36          │
├───┼────────────────┼───────┤
│四    │己○○                          │1/12          │
├───┼────────────────┼───────┤
│五    │丁○○                          │1/12          │
├───┼────────────────┼───────┤
│六    │戊○○                          │1/12          │
├───┼────────────────┼───────┤
│七    │Ｎ○○○                        │1/18          │
├───┼────────────────┼───────┤
│八    │亥○○                          │1/18          │
├───┼────────────────┼───────┤
│九    │乙○○                          │1/24          │
├───┼────────────────┼───────┤
│十    │甲○○                          │1/24          │
├───┼────────────────┼───────┤
│十一  │丙○○                          │1/12          │
├───┼────────────────┼───────┤
│十二  │午○○                          │1/36          │
├───┼────────────────┼───────┤
│十三  │卯○○                          │1/60          │
├───┼────────────────┼───────┤
│十四  │巳○○                          │1/60          │
├───┼────────────────┼───────┤
│十五  │壬○○                          │1/60          │
├───┼────────────────┼───────┤
│十六  │Ｉ○○                          │1/120         │
├───┼────────────────┼───────┤
│十七  │癸○○                          │1/120         │
├───┼────────────────┼───────┤
│十八  │Ｅ○○                          │2/54          │
├───┼────────────────┼───────┤
│十九  │Ｍ○○                          │1/54          │
├───┼────────────────┼───────┤
│二十  │戌○○                          │1/18          │
├───┼────────────────┼───────┤
│二一  │辛○○○                        │1/12          │
├───┼────────────────┼───────┤
│二二  │Ｆ○○                          │1/60          │
└───┴────────────────┴───────┘
